臺灣臺中地方法院民事判決　九十三年度訴字第一四一三號
　　原　　　告　丙○○
　　訴訟代理人　戊○○
　　原　　　告　甲○○
　　訴訟代理人　乙○○
　　被　　　告　丁○○
　　　　　　　　己○○
右當事人間請求損害賠償事件，本院於民國九十四年一月十四日言詞辯論終結，判決
如下：
    主      文
被告丁○○應給付原告丙○○新台幣陸拾陸萬零捌佰元，及自民國九十三年七月十五
日起至清償日止按年息百分之五計算之利息。
被告丁○○應給付原告甲○○新台幣貳拾柒萬壹仟玖佰元，及自民國九十三年七月十
五日起至清償日止按年息百分之五計算之利息。
原告其餘之訴駁回。
訴訟費用由被告丁○○負擔。
本判決關於原告丙○○勝訴部分，於原告丙○○以新台幣貳拾貳萬壹仟元為被告丁○○供擔保後，得假執行；但被告丁○○如以新台幣陸拾陸萬零捌佰元為原告丙○○預
供擔保後，得免為假執行。
本判決關於原告甲○○勝訴部分，於原告甲○○以新台幣玖萬壹仟元為被告丁○○供
擔保後，得假執行；但被告丁○○如以新台幣貳拾柒萬壹仟玖佰元為原告甲○○預供
擔保後，得免為假執行。
原告其餘假執行之聲請駁回。
    事實及理由
一、按訴狀送達後，原告不得將原訴變更或追加他訴，但請求之基礎事實同一者、擴
    張或減縮應受判決事項之聲明者、不甚礙被告之防禦及訴訟終結者，不在此限，
    民事訴法第二百五十五條第一項第二款、第三款、第七款分別定有明文。本件原
    告起訴時，均係以侵權行為及不當得利之規定為請求權基礎，嗣於起訴狀繕本送
    達被告後，始對被告丁○○部分追加以合會關係為請求權基礎，核其追加之訴所
    據之基礎事實同一（皆為同一合會糾紛），訴訟資料共通，對被告防禦及訴訟終
    結不甚妨礙，依民事訴訟法第二百五十五條第一項第二款、第七款之規定，應予
    准許。又本件原告丙○○原起訴請求被告連帶給付新台幣（下同）八十八萬元，
    原告甲○○原起訴請求被告連帶給付三十三萬元，及均自起訴狀繕本最後送達之
    翌日即民國九十三年七月十五日起至清償日止，按年息百分之五計算之利息。嗣
    訴訟進行中，丙○○變更請求被告連帶給付六十六萬零八百元，甲○○變更請求
    被告連帶給付二十七萬一千九百元，及均自九十三年七月十五日起至清償日止，
    按年息百分之五計算之利息。核其所為之變更，均屬減縮應受判決事項之聲明，
    依民事訴訟法第二百五十五條第一項第三款之規定，應予准許。又被告經合法通
    知，均未於言詞辯論期日到場，核皆無民事訴訟法第三百八十六條所列各款情事
    ，爰依原告之聲請，由其一造辯論而為判決，合先敘明。
二、原告起訴主張：原告丙○○與甲○○均於九十年七月五日參加被告丁○○所招組
    之合會（會首及會員共二十名，每月一期，每期三萬元，會期至九十二年二月五
    日止，採內標制，下稱甲會），丙○○於甲會共參加兩個會份，甲○○則參加一
    個會份。丙○○另於九十一年一月二十日參加被告丁○○所招組之另一組合會（
    會首及會員共二十名，每月一期，每期三萬元，會期至九十二年八月二十日止，
    採內標制，下稱乙會），丙○○於乙會參加一個會份。前開合會進行期間皆由丁○○之妻即被告己○○出面與會員聯繫、主持開標並收取會款。詎被告夫妻陸續
    向原告丙○○收取甲會第一至十一期（二個會份）會款計五十六萬三千八百元，
    乙會第一至四期會款計十萬九千五百元；向原告甲○○收取甲會第一至十一期會
    款計二十八萬一千九百元後，突告失蹤。原告於九十一年八月中旬，經向其他會
    員查證後，始知被告夫妻基於意圖為自己不法所有之概括犯意聯絡，未經訴外人
    即甲會會員林世昌、汪仁裕、黃三寶、蘇振堂及乙會會員陳秀霞、林世昌、林裕
    芳等人之同意，冒用前開活會會員名義偽填標單投標並得標，進而向活會會員即
    原告詐騙收取會款，使原告均陷於錯誤而按期交付前述會款。被告倒會後僅償付
    丙○○一萬二千五百元，另償付甲○○一萬元。被告共同故意侵害原告權利，詐
    得之會款亦屬無法律上之原因而受利益，爰依共同侵權行為損害賠償請求權及不
    當得利返還請求權，請求被告連帶賠償原告之損失。另對會首即被告丁○○，併
    依合會之法律關係請求之。並聲明：被告應連帶給付原告丙○○六十六萬零八百
    元，連帶給付甲○○二十七萬一千九百元，及均自九十三年七月十五日起至清償
    日止，按年息百分之五計算之利息；且願供擔保，請准宣告假執行。
三、被告均未於言詞辯論期日到場，綜整其等所提準備書狀內容要以：(1)原告早於九
    十一年四月間，被告宣布倒會時，即已知有損害及賠償義務人，竟遲至九十三年
    六月二十八日始提起本件訴訟，其侵權行為損害賠償請求權，已罹於二年時效。
    (2)被告己○○雖因夫妻關係，偶而幫忙會首丁○○收取會款，然並未與被告丁○○共同犯罪，己○○既非加害人，亦未受有利益，原告依侵權行為及不當得利法
    律關係向己○○求償，即無理由等語，資為抗辯。並聲明：原告之訴駁回；若受
    不利判決，願供擔保請准免假執行。
四、兩造不爭執之事實：(1)原告丙○○與甲○○均有參加前開被告丁○○所招組之合
    會，嗣丁○○停標倒會時，丙○○、甲○○均為活會會員。(2)被告己○○曾為其
    夫丁○○收取會款。(3)本件合會債務，丁○○已償付丙○○一萬二千五百元，另
    償付甲○○一萬元。
五、得心證之理由：
（一）按稱合會者，謂由會首邀集二人以上為會員，互約交付會款及標取合會金之契
      約。其僅由會首與會員為約定者，亦成立合會；首期合會金不經投標，由會首
      取得，其餘各期由得標會員取得；會員應於每期標會後三日內交付會款。會首
      應於前項期限內，代得標會員收取會款，連同自己之會款，於期滿之翌日前交
      付得標會員；因會首破產、逃匿或有其他事由致合會不能繼續進行時，會首及
      已得標會員應給付之各期會款，應於每屆標會期日平均交付於未得標之會員。
      但另有約定者，依其約定。會首就已得標會員依前項規定應給付之各期會款，
      負連帶責任。會首或已得標會員依第一項規定應平均交付於未得標會員之會款
      遲延給付，其遲付之數額已達兩期之總額時，該未得標會員得請求其給付全部
      會款，民法第七百零九條之一第一項、第七百零九條之五、第七百零九條之七
      第一、二項、第七百零九條之九第一、二、三項定有明文。原告就其主張之上
      開被告丁○○停標倒會之事實，業據其提出互助會單及付款明細為證，且被告
      丁○○在臺灣臺中地方法院檢察署九十二年度偵字第三○五五號詐欺案中，於
      九十二年三月二十日檢察官訊問時，亦坦認：「（互助會的起迄日期？）從九
      十年七月五日起至九十二年二月五日止，每會三萬元，每月五日開標（此即甲
      會）；另外一會是從九十一年一月二十日起至九十二年八月二十日止，每會三
      萬元，每月二十日開標（此即乙會）。前面一會是到九十一年五月五日，後面
      一會是在九十一年四月二十日收完會錢後就倒會」等語，此經本院調閱該案卷
      核實，其所稱倒會時期與收取會款之末期，與原告所述相符，是原告此部分主
      張堪信屬實。丁○○停標倒會，致上開合會無法繼續進行，原告即未得標之會
      員於本件請求時（九十三年六月二十九日），已得標會員遲延給付之會款，顯
      已逾二期會款之總額。從而，原告本於前開民法第七百零九條之九第二項規定
      之會首合會會款連帶責任之法律關係，請求會首丁○○給付丙○○六十六萬零
      八百元（已扣除丁○○嗣清償之一萬二千五百元），及給付甲○○二十七萬一
      千九百元（已扣除丁○○嗣清償之一萬元）之會款，及均自九十三年七月十五
      日起至清償日止，按年息百分之五計算之法定遲延利息，洵屬適法，為有理由
      。原告另依侵權行為及不當得利之法律關係，請求被告丁○○為同原告聲明所
      示之給付，此乃所謂訴之重疊合併，惟本院既認原告本於合會之法律關係所為
      之請求為有理由，就原告主張之其他請求權基礎即無審酌之必要，附此敘明。
（二）又本件甲、乙二合會之會首均係被告丁○○，被告己○○基於夫妻關係，而協
      助丁○○處理收取會款等合會事宜，乃人情之常，尚不得依此遽論己○○有與
      丁○○共謀冒名投標詐騙會款（關於丁○○於甲、乙二合會皆有冒用會員林世
      昌名義投標詐財之事實，業經本院九十三年度訴字第五四二號確定刑事判決認
      定在案）。查己○○在臺灣臺中地方法院檢察署九十二年度偵字第三○五五號
      、九十二年度調偵字第一八五號詐欺案中，即堅決否認涉有冒名投標之舉；同
      案被告丁○○於檢察官偵訊時亦稱：伊係會首，伊只有較忙時，才會請己○○
      幫忙聯絡會員來標會，並幫忙收會錢，其餘標會之事均係伊自己處理，己○○
      並不瞭解該二合會之情形等語；又該案證人即會員蘇振堂、林世昌、蔡茂申於
      檢察官偵訊時亦均證稱：該二合會會首係丁○○，渠等係與丁○○接觸，己○○僅係偶爾幫丁○○收會款等語（本院業調閱前開案卷核實），亦均與被告前
      揭所辯之情節相符。是本件並無事證可認定己○○有與丁○○共同冒標會款（
      臺灣臺中地方法院檢察署檢察官同此認定，而以該署九十二年度調偵字第一八
      五號對己○○為不起訴處分在案），或其他因故意或過失不法侵害原告權利之
      行為；且己○○僅係代會首丁○○收取會款，並未有無法律上之原因而獲得利
      益，因而致原告受損害之情事，則原告本於侵權行為及不當得利之法律關係，
      請求己○○與丁○○連帶為如主文第一、二項所示之給付，即無理由。
六、綜上所述，本件原告依合會之法律關係，請求被告丁○○給付如主文第一、二項
    所示，為有理由，應予准許；至於其另依共同侵權行為、不當得利等規定，請求
    被告己○○連帶給付部分，為無理由，應予駁回。
七、兩造陳明願供擔保，聲請宣告假執行或免為假執行，經核原告勝訴部分，合於法
    律規定，爰分別酌定相當之擔保金額宣告之；原告其餘假執行之聲請，因訴之駁
    回而失所附麗，應併予駁回。
八、本案事證已臻明確，兩造其餘主張陳述及所提之證據，經審酌後對判決之結果不
    生影響，均無庸再予論述，併予敘明。
據上論結，原告之訴為一部有理由，一部無理由，依民事訴訟法第三百八十五條第一
項前段、第七十九條、第三百九十條第二項、第三百九十二條第二項，判決如主文。
中　　　華　　　民　　　國　　九十四　　年　　　一　　月　　　二十八　　日
                                      臺灣臺中地方法院民事第二庭
~B審判長法官　許冰芬
~B法　　　官　劉長宜
~B法　　　官　蔡建興
右為正本係照原本作成。
如不服本判決，應於判決送達後二十日內，向本院提出上訴狀。
中　　　華　　　民　　　國　　九十四　　年　　　一　　月　　　二十八　　日
~B法院書記官
